【裁判字號】    99,醫上易,5
【裁判日期】    991029
【裁判案由】    損害賠償
【裁判全文】
臺灣高等法院民事判決                 99年度醫上易字第5號
上  訴  人  丁○○
法定代理人  乙○○
訴訟代理人  丙○○
被  上訴人  天主教仁慈醫療財團法人仁慈醫院
法定代理人  甲○○
訴訟代理人  鄧湘全律師
            程昱菁律師
上列當事人間請求損害賠償事件，上訴人對於中華民國99年5月7
日臺灣新竹地方法院99年度醫字第1號第一審判決提起上訴，本
院於99年9月29日言詞辯論終結，判決如下：
    主    文
上訴駁回。
第二審訴訟費用由上訴人負擔。
    事實及理由
壹、程序方面：
    被上訴人之名稱原為「財團法人天主教湖口仁慈醫院」，嗣
    於民國(下同)99年9月14日更名為為「天主教仁慈醫療財團
    法人仁慈醫院」，並提出被上訴人之醫療機構開業執照影本
    (見上證四)，依民事訴訟法第170條規定聲明承受訴訟，核
    無不合，應准許之。
貳、實體方面：
一、上訴人主張：
  (一)伊之父鄭鵬飛（下稱鄭鵬飛）因罹精神上疾病，於87年6月1
    日起至被上訴人醫院接受精神科住院治療，期間鄭鵬飛出現
    多次自殺行為，惟被上訴人醫院之大樓玻璃窗可向外推出打
    開，窗外並未設有安全護網，並不足以防範病患逃院或自殺
    。又被上訴人醫院之護理師李宗時（下稱李宗時）及臨床心
    理治療師范姜群兆（下稱范姜群兆）係分別負責精神病患之
    心理治療及鑑定病情等業務，應隨時注意病患之病情，尤其
    對有自殺傾向之鄭鵬飛更應全程看護，並就突發狀況隨時採
    取必要之安全措施。詎於87年6月9日下午2時許，在被上訴
    人醫院13樓舉辦電影欣賞活動之際，竟任由參與活動之精神
    病患單獨至14樓與13樓間夾層之團體治療室拿鐵椅而未加看
    護，對病患進入團體治療室可能反鎖在內之情形未加以防止
    ，導致鄭鵬飛於當日下午2時20分許單獨進入團體治療室後
    即反鎖在內，並自該防範設備不完善之窗戶墜樓至3樓平台
    後，當場急救不治死亡。嗣李宗時、范姜群兆均因業務過失
    致人於死罪，經本院以90年度上訴字第1719號及最高法院以
    94年度台上字第720號（按應係本院94年度上更(一)字第122號
    ）刑事判決有罪確定在案，且被上訴人醫院在防範逃院及自
    殺之設備與措施上確有不週之處，亦於該刑事案件中經行政
    院衛生署醫事審議委員會（下稱醫審會）審議結果鑑定屬實
    （參本院90年度上訴字第1719號刑事判決第9頁）。則本件
    被上訴人之過失與鄭鵬飛之死亡，具有相當之因果關係，被
    上訴人自應依民法侵權行為之規定，對伊負損害賠償責任。
    又鄭鵬飛至被上訴人醫院接受精神科住院治療，雙方間存在
    有醫療契約，性質類似有償之委任關係，惟因被上訴人醫院
    之設備與措施安全性不足，並造成鄭鵬飛墜樓死亡，且李宗
    時、范姜群兆又疏於對鄭鵬飛全程看護，並隨時採取必要之
    安全措施而有過失，則被上訴人醫院顯然並未依系爭醫療契
    約，對鄭鵬飛提供完整之醫療給付。依侵權行為之法律關係
    為本件之請求。伊所受之損害為：扶養費新臺幣（下同）
    150萬元：伊為84年11月2日生，在鄭鵬飛於87年6月9日死亡
    時年僅2歲多，尚有17年始成年，而應受鄭鵬飛之扶養。以
    87年行政院主計處所編製公告之家庭收支調查表之記載，新
    竹縣每人每月平均每人消費性支出逾10,000元，伊以10,000
    元計算，依霍夫曼計算法扣除中間利息計算後，並扣除應由
    伊母親分擔一半之部份，再加上期間之教育費用，合計為
    150萬元。
  (二)對被上訴人抗辯之陳述：
    被上訴人辯稱其於88年2月11日與伊及相關人等達成和解（
    下稱系爭和解契約），其已依雙方約定給付伊等人和解金
    120萬元，伊不得反於系爭和解契約之約定，再向被上訴人
    請求賠償云云，伊予以否認。蓋系爭和解契約書係由訴外人
    鄭書相（下稱鄭書相）與被上訴人簽訂，惟鄭書相並未取得
    伊之同意或授權，雖系爭和解契約書上固記載伊為當事人，
    惟伊或伊法定代理人並未於系爭和解契約書上簽名或蓋章，
    對於系爭和解契約書之內容，亦未表示同意，伊不受該和解
    契約書之拘束，是被上訴人上開所辯云云，無法成立。
  (三)上開刑事案件已調查清楚，被上訴人醫院確有設施不周，致
    鄭鵬飛墬樓死亡，原判決遽為不利伊之認定，實難甘服。爰
    於本院提起上訴，並聲明：(一)原判決廢棄。(二)上廢棄部分，
    被上訴人應給付上訴人150萬元及自上訴人99年1月11日所提
    之民事損害賠償補正狀繕本送達翌日起至清償日止，按年息
    5%計算之利息。
  (四)上訴人於原審另依民法第224條、第227條、第544條及醫療
    法第82條之規定，主張被上訴人對伊應負債務不履行之損害
    賠償責任，請求被上訴人給付扶養費150 萬元、精神慰撫金
    230萬元，合計380萬元及利息，原審為上訴人敗訴之判決，
    上訴人僅就其中150萬元敗訴部分不服，上訴理由亦僅依侵
    權行為之法律關係為本件請求(見本院卷第40頁背面99年7月
    19日之準備程序筆錄)，其餘部分未具不服，故本件審理範
    圍僅為上訴人依侵權行為之法律關係請求被上訴人給付150
    萬元本息部分。
二、被上訴人則辯以：
  (一)系爭和解契約約定由伊給付上訴人等人120萬元，上訴人等
    人則不得就本件鄭鵬飛死亡之事件，對於伊及伊之職員為任
    何權利之主張，此有雙方所簽立之和解契約書為證。伊已依
    約給付和解金，並由上訴人等人收訖無誤，是本件上訴人所
    主張之損害賠償請求權，早已依系爭和解契約之約定拋棄而
    不存在，本件上訴人反於雙方和解契約之約定，再向伊請求
    賠償，自無理由。
  (二)上訴人主張伊醫院之設備與措施有所欠缺，且李宗時、范姜
    群兆疏於對鄭鵬飛為必要之注意，導致鄭鵬飛墬樓死亡，伊
    應依民法侵權行為之規定，對上訴人負損害賠償責任云云。
    惟查，姑不論上訴人關於伊應負侵權行為損害賠償責任之主
    張是否成立，本件鄭鵬飛墜樓之事故係發生於87年6月9日，
    距上訴人於98年9月9日提起本件訴訟時，已超過民法第197
    條所規定侵權行為損害賠償請求權之10年時效期間，是縱令
   （此為假設之詞）上訴人對伊之侵權行為損害賠償請求權確
    係存在，惟上訴人自87年6月9日損害發生時起，經過11年後
    ，遲至98年9月9日始提起訴訟，而為本件之請求，其侵權行
    為損害賠償請求權顯已因10年之時效期間經過而消滅，伊自
    得主張時效之抗辯，拒絕上訴人之請求。
  (三)綜上所述，本件兩造已就鄭鵬飛死亡乙事達成和解契約，依
    系爭和解契約之約定，上訴人已不得對伊再有所主張。縱令
    上訴人不受系爭和解契約之拘束，姑不論上訴人主張之損害
    賠償請求權是否確係成立，惟上訴人侵權行為損害賠償請求
    權，已因10年之時效期間經過而消滅，是上訴人本件之請求
    並無理由。並於本院答辯聲明：上訴駁回。
三、本件依民事訴訟法第463條準用第270條之1第1項第3款規定
    協議簡化爭點，兩造同意簡化爭點如下：
  (一)兩造不爭執事項：（見本院卷第40頁背面，99年7月19日準
    備程序筆錄）
  1.鄭鵬飛因罹精神上疾病，於87年6月1日起至被上訴人醫院接
    受精神科住院治療，期間鄭鵬飛出現多次自殺行為，惟被上
    訴人醫院之大樓玻璃窗可向外推出打開，窗外並未設有安全
    護網，並不足以防範病患逃院或自殺。又李宗時及范姜群兆
    係負責精神病患之心理治療及鑑定病情等業務，應隨時注意
    病患之病情，尤其對有自殺傾向之鄭鵬飛，更應全程看護，
    就突發狀況隨時採取必要之安全措施。
  2.鄭鵬飛於87年6月9日下午2時20分許趁被上訴人醫院在13樓
    舉辦電影欣賞活動之際，單獨進入團體治療室後即反鎖在內
    ，並自該防範設備不完善之窗戶墜樓至3樓平台，當場急救
    不治死亡。
  3.李宗時、范姜群兆均因業務過失致人於死罪，經本院94年度
    上更(一)字第122號刑事判決有罪確定在案，且被上訴人醫院
    在防範逃院及自殺之設備與措施上確有不週之處，亦於該刑
    事案件中經行政院衛生署醫事審議委員會審議結果鑑定屬實
    。
  4.被上訴人於88年2月11日與上訴人祖父鄭書相簽立和解契約
    書，依該和解契約書之約定，被上訴人就鄭鵬飛之死亡乙事
    給付120萬元之慰問金，且其中關於上訴人及上訴人之法定
    代理人乙○○應受領慰問金部分，由上訴人之祖父母鄭書相
    、丙○○代為受領，若日後上訴人及上訴人之法定代理人乙
    ○○有所爭執，應由鄭書相、丙○○負責，與被上訴人無關
    ，且鄭書相、丙○○、上訴人及上訴人之法定代理人乙○○
    不得再就此一事件向被上訴人或被上訴人有關職員為任何權
    利之主張，被上訴人已依約給付120萬元和解金。惟上開和
    解契約書係鄭書相與被上訴人所簽立，上訴人或上訴人之法
    定代理人乙○○並未在該和解契約書上簽名或蓋章，亦未授
    權或同意鄭書相代理簽立和解契約書，且上訴人或上訴人之
    法定代理人乙○○對於該系爭和解契約書之內容，亦未曾表
    示同意。
  5.鄭鵬飛於87年6月9日死亡時，上訴人年僅2歲半，現上訴人
    已14歲，正在就讀國中，名下沒有任何財產。
    以上事實，為兩造所不爭執，並有上開刑事判決、相驗屍體
    證明書、行政院衛生署醫事審議委員會審議鑑定書等影本在
    卷可稽(見原審卷第26-32頁、第90頁、第110-113頁)，自堪
    信為真實。
  (二)兩造爭執事項：（見同上筆錄）
  1.上訴人之侵權行為損害賠償請求權是否已罹於時效而消滅？
  2.若上訴人的損害賠償請求權，未罹於時效，則上訴人請求給
    付扶養費150萬元有無理由？
四、關於上訴人之侵權行為損害賠償請求權是否已罹於時效而消
    滅？
    按「因侵權行為所生之損害賠償請求權，自請求權人知有損
    害及賠償義務人時起，二年間不行使而消滅；自有侵權行為
    時起，逾十年者亦同。」民法第197條第1項定有明文。經查
    ，本件被害人鄭鵬飛係於87年6月9日死亡，而依上開88年2
    月11日被上訴人與訴外人即上訴人之祖父鄭書相所簽立之系
    爭和解契約書第2條所載：「死者之配偶乙○○，因失蹤多
    年，無法簽訂本契約‧‧‧由死者雙親鄭書相、丙○○代為
    受領並簽訂本契約」等語(見原審卷第36-37頁)，固足堪認
    上訴人並非於被害人鄭鵬飛死亡時即知悉，然姑不論上訴人
    係何時始知悉第三人李宗時、范姜群兆對被害人鄭鵬飛之死
    亡應負過失侵權行為損害賠償責任，而得對被上訴人主張僱
    用人之連帶侵權行為損害賠償請求權，惟上訴人乃遲至98年
    9月9日（參原審卷第3頁起訴狀本院收文日期戳章）始提起
    本件訴訟，顯已逾10年以上，揆諸首揭規定，被上訴人抗辯
    上訴人之侵權行為損害賠償請求權已罹於時效消滅，而拒絕
    給付等語，自屬有據。上訴人之侵權行為損害賠償請求權既
    已罹於時效而消滅，則上訴人本於侵權行為之法律關係所為
    請求，即屬無據，不應准許。
五、上訴人本於侵權行為之法律關係所為請求，既已罹於時效而
    消滅，則關於上訴人請求給付扶養費150萬元有無理由之爭
    點，即毋庸再予審酌，併此敘明。
六、綜上所述，上訴人依侵權行為損害賠償之法律關係請求被上
    訴人給付賠償扶養費150萬元，及自上訴人99年1月11日所提
    出之民事損害賠償補正狀送達被上訴人之翌日起至清償日止
    ，按年息5%計算之利息，為無理由，應予駁回。原審就此部
    分為上訴人敗訴之判決，並無不合。上訴意旨指摘原判決該
    部分不當，求予廢棄改判，為無理由，應予駁回。
七、本件判決基礎已臻明確，兩造關於是否已達成和解、上訴人
    是否受該和解契約之約束、及其餘攻防及舉證，核與本件判
    決結果無涉，毋庸逐一論列，併予敘明。
參、據上論結，本件上訴為無理由，依民事訴訟法第449條第1項
    、第78條，判決如主文。
中    華    民    國    99    年    10    月    29    日
                  民事第十八庭
                      審判長法  官  魏麗娟
                            法  官  吳麗惠
                            法  官  李媛媛
正本係照原本作成。
不得上訴。
中    華    民    國    99    年    10    月    29    日
                            書記官  顧倪淑貞

司法院資訊處製作；財團法人民間司法改革基金會備份。
